臺灣板橋地方法院民事判決　　　　　　 96年度重訴字第134號
原　　　　告　神馳企業股份有限公司
法 定 代理人　甲○○
訴 訟 代理人　劉錦隆律師
複 代 理　人　楊仲傑律師
被　　　　告　丙○○○
兼訴訟代理人　乙○○
上列當事人間請求讓與抵押權事件，經本院於民國96年8 月28日
言詞辯論終結，判決如下：
    主  文
原告之訴駁回。
訴訟費用由原告負擔。
    事實及理由
一、原告主張：
  (一)緣訴外人林金耀於民國77年4 月27日與被告之子即被告之被
    繼承人彭信介（於87年6 月19日死亡）、訴外人謝河山、訴
    外人鄭成章3 人訂立土地買賣契約書，將其所有坐落台北縣
    三峽鎮○○段成福小段第312 地號、面積1,571 平方公尺之
    土地（下稱系爭土地）出賣予彭信介、謝河山、鄭成章3 人
    。於上開土地買賣契約書第5 條約定：「本約土地因屬農牧
    用地，在甲方（即彭信介、謝河山、鄭成章）未取得自耕能
    力證明或土地變更使用前，雙方約定暫不辦理土地過戶」，
    嗣為擔保彭信介、謝河山、鄭成章取得系爭土地之權利，乃
    由林金耀於83年5 月25日依彭信介、謝河山、鄭成章買受之
    持分比例，設定最高限額新台幣（下同）2,000 萬元之抵押
    權予彭信介、謝河山、鄭成章3 人，其中彭信介之債權範圍
    為1571分之778 （下稱系爭抵押權）。嗣彭信介於84年7 月
    27日與訴外人許先覺訂立不動產買賣契約書，將系爭土地轉
    賣給訴外人許先覺，並於買賣契約第14條約定彭信介應負責
    於許先覺第二次付款後10日內將系爭土地出賣給原告，並於
    該契約第3 條約定，許先覺除應移轉系爭土地所有權外，並
    將系爭抵押權讓與原告。依民法第295 條第1 項本文：「讓
    與債權時，該債權之擔保及其他從屬之權利，隨同移轉於受
    讓人。」規定，因彭信介既已將土地轉賣予許先覺，並同意
    將擔保買受人承購權益之系爭抵押權讓與許先覺，自係將其
    對原出賣人林金耀不履行出賣義務時之損害賠償請求權連同
    系爭抵押權一併讓與許先覺，許先覺將系爭土地出賣給原告
    時，將系爭抵押權讓與原告，亦係將對原出賣人林金耀不履
    行出賣義務時之損害賠償請求權一併讓與原告。彭信介生前
    雖否認與訴外人許先覺訂立上開不動產買賣契約書，而對許
    先覺、訴外人李明憲及原告法定代理人甲○○提起偽造文書
    刑事自訴，惟案經台灣高等法院查明上開84年7 月27日不動
    產買賣契約書並非偽造，而於92年3 月14日以91年度上更一
    字第887 號刑事判決許先覺、李明憲、甲○○無罪確定在案
    （刑事第一審為台灣台北地方法院86年度自字第231 號偽造
    文書等案件）。被告並於91年12月9 日與許先覺、李明憲及
    原告（由甲○○代表）訂立和解書（下稱系爭和解書），承
    認原告僅係向許先動產之善意第三者，且款項已全付清，原
    告則願再支付土地價差款180 萬元予被告，被告並同意在李
    明憲與原告所開立支票全部兌現時，將系爭抵押權人改為原
    告。原告已依系爭和解書第5 條約定給付180 萬元予被告，
    訴外人李明憲簽發給被告之支票亦已兌現，然被告迄今仍未
    依該和解書約定將系爭抵押權人變更登記為原告，爰依系爭
    和解書第6 條約定，請求被告辦理系爭抵押權繼承登記後，
    將抵押權人變更為原告。
  (二)退步言之，倘鈞院認系爭和解書之當事人為甲○○而非原告
    ，則因許先覺係將系爭土地轉賣給原告，並將系爭抵押權讓
    與原告，並非讓與甲○○，且甲○○付給被告之180 萬元亦
    係以原告所簽發之支票支付，故甲○○顯為受原告之委任而
    與被告簽訂系爭和解書，依民法第541 條第2 項規定，甲○
    ○已於96年3 月22日將系爭請求被告移轉抵押權之權利讓與
    原告，茲以起訴狀繕本之送達作為對被告為債權讓與之通知
    。被告丙○○○雖未於系爭和解書上簽章，惟被告乙○○為
    被告丙○○○之訴訟代理人，且其既同意在李明憲與原告所
    開立支票全部兌現時，將系爭抵押權人改為原告，並收取原
    告給付之土地價差款，顯係有權代理被告丙○○○與原告簽
    立系爭和解書，否則被告乙○○豈不詐欺原告180 萬元土地
    價差款。
  (三)再退步言之，若鈞院認原告不得依系爭和解書第6 條約定請
    求被告將系爭抵押權人變更登記為原告，或認系爭和解書對
    被告丙○○○並無拘束力，則依彭信介與許先覺之不動產買
    賣契約書第14條第2 款約定，彭信介有將系爭抵押權變更名
    義為許先覺之義務，許先覺則於84年11月4 日將請求彭信介
    把系爭抵押權變更名義之債權讓與原告，原告受讓自許先覺
    之上開債權，亦得請求被告辦理系爭抵押權繼承登記後，將
    系爭抵押權人變更為原告。被告已於91年12月9 日與許先覺
    、李明憲及原告（由甲○○代表原告）訂立系爭和解書時，
    已受債權讓與之通知，茲再以起訴狀繕本之送達作為對被告
    為債權讓與之通知等語。聲明請求：被告應就其被繼承人彭
    信介設定在坐落台北縣三峽鎮○○段成福小段312 地號土地
    上債務人及設定義務人為林金耀，權利價值最高限額2,000
    萬元，債權範圍1571分之778 之抵押權辦理繼承登記後，將
    抵押權人變更登記為原告。
二、(一)被告等則以：被告乙○○於84年4 月26日見報上廣告有原
    告同夥李明憲經營之「忠來融資」可週轉資金，乃向原告同
    夥李明憲洽問，於隔日即到系爭土地上之三峽廠房看廠後，
    原告同夥即先對被告乙○○騙稱其與銀行關係良好，以該廠
    房之價值而言，可協助貸得擔保款600 萬元，另加信貸600
    萬元，合計1,200 萬元以上，並稱最慢1 個月內可取得貸款
    ，被告乙○○信以為真，乃全權委託原告同夥辦理貸款手續
    。惟時間不斷經過，卻不見貸款核撥下來，原告同夥每每以
    即將核撥為由安撫被告乙○○，並再三叮嚀被告乙○○絕對
    不能退票，否則銀行徵信過不了，就貸不到錢，被告乙○○
    為取得原告之同夥李明憲所稱之1,200 萬元貸款，只好苦撐
    ，再向別家地下錢莊借款以為應急，因此利息越滾越多，眼
    見7 月27日票即將屆期，原告同夥遂趁機稱銀行貸款太慢，
    可幫忙向友人陳昭文先週轉600 萬元，但必須抽取100 萬元
    佣金，且利息預扣25萬元，要求被告乙○○交付5 張印鑑證
    明及上開廠房所有權狀，以便辦理抵押權設定，同時亦須將
    空白支票5 本計100 張及訴外人李明忠之印章交付原告同夥
    ，原告同夥答應先借得600 萬元後，一週內可再向高雄企銀
    另行申請貸款，即將一切證件返還云云，致被告信以為真，
    乃全部答應原告同夥之要求，交付證件。然被告乙○○實際
    僅取得475 萬元，其中200 萬元係用以清償上開廠房之先順
    位抵押權人，故被告乙○○實際僅取得275 萬元。惟高雄企
    銀貸款始終未核撥，至84年8 月26日才由台北區中小企銀貸
    得信貸300 萬元，但該款核撥時即由原告同夥偕同陳昭文取
    走沖債，被告乙○○亦未取得分文。依上，被告乙○○實際
    上僅欠原告300 萬元。其後被告乙○○害怕錢莊押人而跑路
    ，先前所交付之證件以為僅係辦理設定抵押，直至86年1 月
    彭信介因詐欺案被通緝交保出來後，方知係李明憲提出刑事
    告訴，被告乙○○於86年1 月16日請領土地登記謄本，方知
    系爭廠房竟遭原告以偽造買賣契約方式先移轉登記予許先覺
    名下，旋又移轉為原告公司名下。尤有進者，系爭土地亦遭
    假扣押。被告乙○○所欠原告等300 萬元，但原告竊佔被告
    土地廠後，馬上又貸款300 多萬元，等於原告不花一毛就獲
    得被告之廠房及土地，隨後又向中興銀行改貸1,800 萬元，
    原告又多賺了600 萬元。光是被告之廠房土地，就已值2,00
    0 萬元以上，原告現又要系爭土地等語，資為抗辯。(二)另被
    告丙○○○則以：彭信介為被告等之子，彭信介87年6 月死
    亡，彭信介曾於上開第一審刑事案件中提起附帶民事訴訟（
    台灣台北地方法院88年度重附民字第36號），被告2 人依法
    繼承彭信介之債權債務，並於上開附帶民事訴訟中具狀聲明
    承受訴訟。然系爭和解書並未經被告丙○○○參與或同意，
    被告丙○○○亦未授權予共同被告乙○○代理，此由系爭和
    解書並無被告丙○○○之簽名可知，故被告丙○○○並無依
    系爭和解書負有移轉系爭抵押權之義務；另因遺產於分割前
    為繼承人全體所公同共有，故任一共有人未得全部公同共有
    人同意所為之處分行為係屬無效。而原告係請求被告等為物
    權之登記，因共同被告彭佳緯與訴外人李明憲等人簽署系爭
    和解契約時，既未經全體共有人同意，則依民法第828 條第
    2 項規定，系爭和解書所履行之抵押權之讓與處分，亦依法
    無效，原告之請求為無理由等語，資為抗辯。均答辯聲明：
    駁回原告之訴。
三、兩造不爭執事項：
  (一)訴外人林金耀於77年4 月27日與被告之子即被告之被繼承人
    彭信介（於87年6 月19日死亡）、訴外人謝河山、訴外人鄭
    成章3 人訂立土地買賣契約書，將其所有坐落台北縣三峽鎮
    ○○段成福小段第312 地號、面積1,571 平方公尺土地所有
    權（下稱系爭土地）出賣予彭信介、謝河山、鄭成章3 人。
    於上開土地買賣契約書第5 條約定：「本約土地因屬農牧用
    地，在甲方（即彭信介、謝河山、鄭成章）未取得自耕能力
    證明或土地變更使用前，雙方約定暫不辦理土地過戶」，嗣
    為擔保彭信介、謝河山、鄭成章取得系爭土地之權利，乃由
    林金耀於83年5 月25日依彭信介、謝河山、鄭成章買受之應
    有部分比例，設定最高限額2,000 萬元之抵押權予彭信介、
    謝河山、鄭成章3 人，其中彭信介之債權範圍為1571分之77
    8 。嗣彭信介於84年7 月27日與訴外人許覺訂立不動產買賣
    契約書，將系爭土地所有權應有部分1/3 出售給訴外人許先
    覺。嗣許先覺於84年11月4 日將系爭土地應有部分1571分之
    778 ，連同其上第215-5 、215-6 建號建物全部，出賣給原
    告。
  (二)彭信介生前與被告乙○○均否認彭信介與許先覺間訂立上開
    不動產買賣契約書，而對許先覺、訴外人李明憲及原告法定
    代理人甲○○提起偽造文書刑事自訴（刑事第一審為台灣台
    北地方法院86年度自字第231 號偽造文書等案件），惟嗣經
    台灣高等法院於92年3 月14日以91年度上更一字第887 號刑
    事判決許先覺、李明憲、甲○○均無罪確定。
  (三)被告乙○○於91年12月9 日與許先覺、李明憲及甲○○訂立
    之系爭和解書為真正，其上並無被告丙○○○之簽名。甲○
    ○已依系爭和解書約定，給付180 萬元予被告乙○○完畢。
    系爭和解書之形式及實質均為真正。
四、兩造爭執事項要點：
  (一)原告是否為系爭和解書之當事人？
  (二)被告丙○○○是否為系爭和解書之當事人？
  (三)原告備位主張依債權讓與法律關係，請求被告等將系爭抵押
    權辦理繼承登記後，將系爭抵押權移轉登記予原告，有無理
    由？被告丙○○○以民法第828 條第2 項規定抗辯，有無理
    由？
五、原告主張其為系爭和解契約之當事人，被告丙○○○亦為系
    爭和解書之當事人等語，為被告否認。查，系爭和解書之首
    記載：「立和解書人：乙○○原名彭瑞彰（以下簡稱甲方）
    、丙○○○（即甲方之配偶）、李明憲（以下簡稱乙方）、
    甲○○（以下簡稱丙方）、許先覺（以下簡稱丁方），…」
    、系爭和解書之末則由乙○○、李明憲、甲○○、許先覺4
    人分別簽名於甲、乙、丙、丁方之下，和解契約內之丙方均
    載明係「甲○○」甚明，而非原告，有系爭和解書影本1 件
    在卷可稽，復觀諸系爭和解書第7 條：「甲方同意簽約之同
    時撤銷對乙、丙、丁三方之刑、民事之告訴，並向刑事庭呈
    明事實如一所示，暨不再纏訟，四方和解如初。」約定，係
    就彭信介及被告乙○○對甲○○個人所提上開刑事案件及附
    帶民事訴訟，而為之約定，對原告則無何訴訟存在，顯見原
    告並非系爭和解書之當事人甚明。縱甲○○係交付以原告為
    發票人之支票8 紙以為支付系爭和解書所約定之180 萬元（
    見本院卷第63頁之支票附表，為原告所陳明，復為被告不爭
    執），然支票為無因證券，原告雖為該等支票發票人，亦無
    從得認為原告所主張其為系爭和解書之「丙方」云云為可採
    。故原告主張本於系爭和解契約對被告請求，非屬有據。
六、原告另主張被告丙○○○亦為系爭和解書之當事人等語，亦
    為被告丙○○○否認。查系爭和解書之首雖有記載「立和解
    書人：…丙○○○（甲方之配偶）、」字樣，然系爭和解書
    之末，則無被告丙○○○之簽名或蓋章之事實，為兩造不爭
    執，復觀諸系爭和解書之內容，並無任何有關於被告丙○○
    ○之履行或應向被告丙○○○為履行之事項（見本院卷第61
    至62頁），且甲○○所交付面額共180 萬元之支票8 紙，亦
    均係交付予被告乙○○，並無交付被告丙○○○，此有被告
    乙○○簽收支票之收據影本1 件可稽（見本院卷第63頁之支
    票附表）。被告丙○○○辯稱其非系爭和解書之當事人等語
    ，堪予憑採。又原告主張被告丙○○○雖未於系爭和解書上
    簽章，惟被告乙○○為被告丙○○○之訴訟代理人，且被告
    乙○○既同意在李明憲與原告所開立支票全部兌現時，將系
    爭抵押權人變更登記為原告，並收取原告給付之土地價差款
    ，顯係有權代理被告丙○○○簽立系爭和解書等語，亦為被
    告等否認。關於原告主張被告乙○○為被告丙○○○之訴訟
    代理人乙節，查被告乙○○僅係於本件訴訟中為被告丙○○
    ○之訴訟代理人，有委任狀附卷可憑，然在上開刑事案件之
    附帶民事訴訟事件中，被告乙○○並非被告丙○○○之訴訟
    代理人，此有台灣台北地方法院88年度重附民字第36號、台
    灣高等法院91年度重附民更(一)字第9 號附帶民事訴訟判決各
    1 份附卷足徵，況系爭和解書上亦未表明代理之旨，故原告
    主張被告乙○○有權代理被告丙○○○簽立系爭和解書等語
    ，並非有據。
七、按當事人之一方將其因契約所生之權利義務，概括的讓與第
    三人承受者，係屬契約承擔，與單純的債權讓與不同，非經
    他方之承認，對他方不生效力，最高法院著有73年台上字第
    1573號判例可稽。本件訴外人林金耀於77年4 月27日與被告
    之被繼承人彭信介、訴外人謝河山、訴外人鄭成章3 人訂立
    土地買賣契約書，將林金耀所有系爭土地出賣予彭信介、謝
    河山、鄭成章3 人，於上開土地買賣契約書第5 條約定：「
    本約土地因屬農牧用地，在甲方（即彭信介、謝河山、鄭成
    章）未取得自耕能力證明或土地變更使用前，雙方約定暫不
    辦理土地過戶」，嗣為擔保彭信介、謝河山、鄭成章取得系
    爭土地之權利，乃由林金耀於83年5 月25日依彭信介、謝河
    山、鄭成章買受之應有部分比例，設定最高限額2,000 萬元
    之抵押權予彭信介、謝河山、鄭成章3 人，其中彭信介之債
    權範圍為1571分之778 。嗣彭信介於84年7 月27日與訴外人
    許覺訂立不動產買賣契約書，將系爭土地「應有部分1/3 」
    出轉賣給許先覺。嗣許先覺於84年11月4 日將系爭土地所有
    權「應有部分1571分之778 」，連同其上第215-5 、215- 6
    建號建物所有權全部，出賣給原告等事實，有土地買賣契約
    書、抵押權設定契約書、土地登記謄本等影本在卷可稽。本
    件林金耀與彭信介、謝河山、鄭成章3 人間之土地買賣契約
    ，買受人雖已履行其基於該買賣契約之支付價金及受領標的
    物之義務，惟出賣人林金耀尚未履行其移轉系爭土地所有權
    予彭信介、謝河山、鄭成章3 人之義務，且依彼等間土地買
    賣契約書第5 條既約定在買受人未取得自耕能力或土地變更
    使用前，雙方約定暫不辦理土地過戶，惟另附有租賃契約（
    見本院卷第6 頁），該契約第7 條復約定自該契約成立之日
    起之一切稅費及土地增值稅全部由買受人即彭信介、謝河山
    、鄭成章負擔，顯然買受人彭信介、謝河山、鄭成章於上開
    土地買賣契約中仍負有於辦理移轉登記時應負擔土地增值稅
    義務存在。其次，許先覺向彭信介買受之標的係「系爭土地
    所有權應有部分3 分之1 」，此有彭信介與許先覺間之不動
    產買賣契約書影本可憑（見本院卷第13頁），且彼等於買賣
    契約書第2 條第3 款約定：「甲方（許先覺）第參次付款，
    應於乙方（彭信介）點交三峽鎮○○段成福小段第312 號農
    地（按即系爭土地）、『持分1/3 』即附圖標示A 部分予甲
    方（許先覺）使用，並辦理所有權移轉登記予甲方指定登記
    名義人之同時給付尾款予乙方（彭信介）」、同條第4 款約
    定：「茲因乙方（彭信介）急須金錢周轉，甲方（許先覺）
    同意乙方（彭信介）得於前款約定尾款額度內，以期票向李
    明憲先生借款支應，如乙方（彭信介）依前款約定點交並辦
    理過戶登記後，甲方（彭信介）同意於尾款額度內代乙方（
    彭信介）承擔借款債務，以代尾款之給付。」。嗣原告於84
    年11月4 日向許先覺買受系爭土地所有權「應有部分778/15
    71」，連同其上第215-5 、215-6 建號建物全部，此觀諸原
    告與許先覺間之不動產買賣契約書第1 條、第2 條至明，故
    彼等間亦互負買受人及出賣人之義務。因原地主林金耀尚未
    將系爭土地所有權應有部分778/1571辦理移轉登記予彭信介
    ，故就彭信介與許先覺間、及原告與許先覺間買賣系爭土地
    之各該不動產買賣契約，顯係彭信介將其因與林金耀間不動
    產買賣契約所生之權利「及義務」，概括的讓與許先覺承受
    ，許先覺復將其因與彭信介間契約及承擔彭信介與林金耀間
    買賣契約所生之權利與義務，概括的讓與原告承受，則揆諸
    上開最高法院判例所揭，顯均係契約承擔，而非單純的債權
    讓與，則許先覺承擔彭信介與林金耀間之契約，非經林金耀
    承認，對林金耀不生效力；許先覺復將其與彭信介間契約及
    承擔彭信介與林金耀間買賣契約所生之權利與義務，概括的
    讓與原告承受，則非經林金耀、彭信介之承認，對林金耀、
    彭信介不生效力。原告主張係債權讓與法律關係云云，並非
    可採。而原告復未舉證上開各該契約承擔業經林金耀、彭信
    介之承認，且彭信介生前甚至否認許先覺與原告間之不動產
    買賣契約，而對李明憲、許先覺、原告之法定代理人甲○○
    個人提出上開刑事自訴案件，亦為原告所自認，而被告等復
    始終爭執許先覺並未依約支付買賣價金。依上所述，彭信介
    既不承認許先覺與原告間之契約承擔，且原告另方面亦未證
    明已取得林金耀之承認，故對於林金耀、彭信介均不生效力
    ，則原告主張彭信介之繼承人即被告等應將系爭抵押權人辦
    理繼承登記後，辦理抵押權人變更登記為原告，即非有據。
八、綜上所述，原告基於買賣契約、繼承、債權讓與法律關係及
    民法第759 條規定，請求被告等就系爭抵押權辦理繼承登記
    後，將抵押權人變更登記為原告，非有理由，應予駁回。
九、本件事證已臻明確，兩造其餘主張陳述、攻擊防禦方法及所
    提之證據，經審酌後認於本判決結果不生影響，爰不一一論
    述，附此敘明。
十、結論：原告之訴為無理由，依民事訴訟法第78條，判決如主
    文。
中　　華　　民　　國　　96　　年　　9 　　月　　11　　日
                  民事第一庭    法　官　陳翠琪
以上正本係照原本作成
如對本判決上訴，須於判決送達後20日內向本院提出上訴狀
中　　華　　民　　國　　96　　年　　9 　　月　　12　　日
                                書記官　李瑞芝
